臺灣嘉義地方法院民事判決　　　　　　100年度家訴字第108號
原　　　告　黃威嘉
被　　　告　王怡文
上列當事人間請求宣告分別財產制事件，本院於中華民國100年9
月20日言詞辯論終結，判決如下：
    主    文
准原告與被告之夫妻財產制改用分別財產制。
訴訟費用由被告負擔。
    事實及理由
一、原告起訴主張：
  (一)兩造於民國98年 7月27日結婚，結婚當時未約定夫妻財產制
    ，婚後以嘉義市○○○街 120號為共同居住處所，99年11月
    23日原告陪同被告回台東縣台東市○○路 261號娘家，原告
    於11月28日回嘉義，被告表示要多住幾日，原告同意必約定
    數日後到台東帶回被告及兒子黃思翰回家，而原告回嘉義後
    ，多次打電話找被告，剛開始被告表示要離婚，後拒絕電話
    ，於99年12月27日原告至台東被告娘家欲接被告回嘉義，被
    告母親向原告表示，被告在12月22日（起訴狀誤載為11月21
    日）與她吵架隔天離家出走，去向不明，原告於99年12月27
    日下午至台東分局馬蘭派出所報案失蹤，自斯起，原告與被
    告分居已達 6個月以上。依民法第1005條及第1010條規定，
    兩造同住時常因細故爭執，被告離家已達6個月以上，於100
    年4月14日，未經原告同意，將戶籍遷至台東市○○路261號
    ，被告目前仍行方不明，且目前財務狀況不明，兩造顯難以
    維持共同生活，依民法第1010條第 2項規定，爰請鈞院改用
    分別財產制。並聲明如主文所示。
  (二)關於被告抗辯所為陳述：
    被告提出之譯文內容斷章取義，而原告母親並不會辱罵被告
    ，原告也從未有虐待被告行為，99年12月22日被告離家出走
    而失聯，原告不知被告住在何處，後因電話聯絡上，被告即
    表示要離婚，被告顯已無維持婚姻之意，而原告家人對被告
    無任何苛責、羞辱等行為，而原告甚少喝酒，亦無毆打被告
    致流產，實則是99年11月26日兩造口角，被告搥打自己肚子
    ，原告為保護被告而拉手阻止，且被告未當日報案家暴，於
    99年12月4日至台東婦產科就診，嗣於99年12月25日至台北
    實施流產手術，均未告知原告。被告離家期間，原告雖可以
    用電話或臉書與被告聯絡，但原告確實不知被告行蹤，期間
    ，原告要看小孩也被拒絕，且被告多次以簽字離婚作為看小
    孩或帶小孩回家為條件，原告期待圓滿生活，被告一再表示
    不願意回家履行同居義務，而原告父母至被告家商討兩人婚
    姻時，亦無騷擾被告家人，原告為使被告回家，才未再匯款
    給被告，並非長期未支付生活費等語。
二、被告則以下列等語抗辯：
  (一)兩造結婚後，被告屢遭原告家人言詞、心理虐待，原告亦好
    酒，加上平日脾氣暴躁，曾對被告毆打致流產；99年11月28
    日，被告得原告同意續留台東，隨即原告自行先回嘉義，兩
    造期間不時以簡訊及Facebook傳遞訊息，絕無原告所言失蹤
    ，而原告通報被告失蹤，被告曾與台東值班警員聯繫，但卻
    仍列為失蹤人口，被告至今仍不解。被告害怕再度被家暴，
    及夫家親人對家人公然騷擾及對被告精神不法侵害，長期未
    支付母子生活費，被告不得不遠離暫避風頭，北上尋求工作
    謀求生活費，以維母子生活，故主觀未有不履行同居之意。
  (二)被告有寫日記習慣，內容詳記記載在夫家生活情況，絕無斷
    章取義，而原告母親確實強勢，常貶低被告，甚至謾罵、羞
    辱被告，而兩造數度以電話、簡訊聯繫，於100年2月20日原
    告於台東與被告見面，同年 2月份亦與被告兄長及家人通話
    長談，再次證明被告無失蹤。而原告抗辯無毆打被告致流產
    ，實為謊言，原告確實有毆打被告致流產，亦有被告承認動
    手施暴之錄影檔案，被告雖有挽回婚姻之意，但在長期受到
    夫家人言詞霸凌及原告對被告母子所作所為，將來被告不排
    除接受兩造離婚意願，爰請鈞院駁回原告主張。並聲明：駁
    回原告聲請；訴訟費用由原告負擔等語。
三、本院得心證之理由：
  (一)按夫妻未以契約訂立夫妻財產制者，除本法另有規定外，以
    法定財產制，為其夫妻財產制；又夫妻難於維持共同生活，
    不同居已達 6個月以上時，法院因夫妻之一方之請求，得宣
    告改用分別財產制。民法第1005條、1010條第 2項，分別定
    有明文。次按，夫妻之一方依民法第1010條規定請求法院宣
    告改用分別財產制，在夫妻難於維持共同生活，不同居已達
    六個月以上時，縱其事由應由夫妻之一方負責，該應負責之
    一方亦非不得依該條規定請求宣告改用分別財產制，亦有最
    高法院93年度台上字第1878號裁判意旨可資參照。
  (二)復參諸民法第1010條規定夫妻之一方得請求法院宣告夫妻間
    改用分別財產制之立法理由略謂：「民法規定夫妻財產制之
    目的，在增進家庭經濟之穩固與婚姻生活之美滿，如夫妻感
    情破裂，不能繼續維持家庭共同生活，且事實上不同居已達
    6 個月以上時，如原採法定財產制或分別財產制以外之約定
    財產制者，茲彼此既不能相互信賴，自應准其改用分別財產
    制，俾夫妻各得保有其財產所有權、管理權及使用收益權，
    減少不必要之困擾。」。基上，揆諸前揭最高法院裁判意旨
    及民法第1010條之立法理由可知，夫妻間倘符合「難於維持
    共同生活」、「不同居已達 6個月以上」之要件者，不論難
    於維持共同生活之原因為何，亦不論責任歸責於夫妻間之哪
    一方，然因夫妻間相互信賴之基礎已失，為使夫妻各得保有
    各自財產之所有權、管理權及使用收益權，避免夫妻一方之
    行為造成他方財產無法預料損失或影響，於此情形，自應准
    夫妻間之財產制改用分別財產制。
  (三)經查，原告起訴主張兩造結婚後未約定夫妻財產制，而兩造
    於99年11月23日一同回被告台東娘家之後，被告表示要再多
    住幾日，原告同意後先單獨返回嘉義住所，然原告於99年12
    月27日至被告台東娘家欲接被告回嘉義，被告迄今不願返回
    嘉義共同生活，兩造不同居迄今已達 6個月以上等語。被告
    對於兩造婚後並未約定夫妻財產制，且其自99年11月23日迄
    今未與原告共同生活等情，並不爭執，並經原告阿姨蔣昭富
    及被告父親王健陽證述在卷，故兩造婚後未約定夫妻財產制
    ，且不同居已達 6個月以上乙節，堪信屬實。次查，被告於
    本院亦陳稱：伊在嘉義時精神壓力很大，當時有打 113，夫
    家知道伊報 113的事，所以伊在夫家的處境更不好，伊後來
    決定不回去，伊大約在今年 4月份去台北工作，就目前情況
    而言，伊是斬釘截鐵不願意回去等語（詳本院 100年8月4日
    、100年9月20日言詞辯論筆錄）。本院另詢之被告父親王健
    陽：被告是否很堅持不願意回嘉義？證人王健陽證稱：我有
    勸過女兒，但我女兒說她回去她會更慘，我女兒有跟我提過
    她沒辦法再跟原告共同生活等語（詳本院100年9月20日言詞
    辯論筆錄）。是本院參酌被告及證人王健陽前揭所述可知，
    兩造間因夫妻及家庭成員間之爭執磨擦，已難於維持共同生
    活乙情，洵堪認定。
四、綜上所述，兩造結婚後並未約定夫妻財產制，而兩造間因夫
    妻感情已生嫌隙，又因夫妻及家庭成員間之爭執不和，兩造
    已難於維持共同生活，且兩造不同居已達 6個月以上等情，
    既經本院認定無訛，則原告依民法第1010條第 2項規定，請
    求宣告兩造間之夫妻財產制改用分別財產制等語，揆諸前揭
    最高法院裁判意旨及立法理由，為有理由，應予准許。
五、至於兩造間就夫妻及家庭成員間生活磨擦及爭執原因，雖各
    執一詞，兩造間另就被告是否遭到原告家暴，暨被告腹中胎
    兒流產之原因，亦爭執不下。然如前所述，倘夫妻間難以繼
    續維持家庭共同生活，且事實上不同居已達 6個月以上時，
    不論夫妻失和之原因為何，亦不論夫妻失和之責任歸屬，因
    考量夫妻間已不能相互信賴，為使夫妻各得保有各自財產之
    所有權、管理權及使用收益權，爰准予夫妻之一方請求法院
    宣告夫妻間改用分別財產制。因此，本院雖准兩造間之夫妻
    財產制改用分別財產制，但與兩造前揭各項爭執孰是孰非之
    責任判斷無涉，故原告請求調查被告腹中胎兒流產之原因，
    暨被告主張在嘉義遭夫家家人精神虐待，在台東遭原告家暴
    等情，均核無調查之必要，附此敘明。
六、據上論結，本件原告之訴為有理由，依民事訴訟法第78條規
    定，判決如主文所示。
中    華    民    國   100    年    10    月    4     日
                  家事法庭法  官  林中如
以上正本係照原本作成
如對本判決上訴，須於判決送達後20日之不變期間內，向本院提
出上訴狀。如委任律師提起上訴者，應一併繳納上訴審裁判費。
中    華    民    國  100    年     10    月    4    日
                          書記官  陳慶昀